臺灣臺南地方法院刑事判決
111年度金訴字第95號
                                    111年度金訴字第195號
公  訴  人  臺灣臺南地方檢察署檢察官
被      告  趙翊諼


上列被告因詐欺等案件，經檢察官提起公訴（110年度偵字第190
57號、第17001號）、移送併辦（110年度偵字第16008號、第217
68號、110年度少連偵字第135號）、追加起訴（111年度偵字第5
694號），本院判決如下：
    主  文
趙翊諼犯如附表編號一至四所示之罪，各處如附表編號一至四所
示之宣告刑。應執行有期徒刑壹年陸月。
未扣案之犯罪所得新臺幣伍仟元沒收之，於全部或一部不能沒收
或不宜執行沒收時，追徵其價額。
    事  實
一、趙翊諼於民國110年6月3日8時50分許，基於參與犯罪組織之
    犯意，加入暱稱「張昀臻」、「傑」之真實姓名年籍不詳成年
    成員所屬具有持續性、牟利性之詐欺集團犯罪組織，並與該
    詐欺集團所屬成年成員基於三人以上共同詐欺取財、一般洗
    錢之犯意聯絡，先由趙翊諼提供其所有中華郵政股份有限公
    司帳戶（帳戶資料詳卷，下稱被告郵局帳戶）以作為詐欺集
    團成員收取詐騙所得贓款所用，嗣該詐欺集團成年成員以如
    附表編號一至四所示詐欺方式詐騙陳秀卿、柯仲遠、高丹、
    唐鈺淳得逞後，趙翊諼再依「傑」之指示，進行如附表編號
    一至四所示取款及交付款項過程，並將提領所得款項交付予
    「傑」指派之某詐欺集團成年成員，以此手法製造金流斷點
    ，使司法機關難以溯源追查，而移轉上開詐欺所得並隱匿其
    去向，並因而獲得新臺幣（下同）5,000元之報酬。
二、案經高丹、柯仲遠訴由臺南市政府警察局麻豆分局、唐鈺淳
    訴由臺南市政府警察局第六分局移送臺灣臺南地方檢察署檢
    察官偵查起訴及移送併辦；陳秀卿訴由雲林縣政府警察局北
    港分局移送臺灣臺南地方檢察署檢察官追加起訴。
    理  由
甲、程序方面：
一、按組織犯罪防制條例第12條第1項中段規定：「訊問證人之
    筆錄，以在檢察官或法官面前作成，並經踐行刑事訴訟法所
    定訊問證人之程序者為限，始得採為證據」。查證人柯仲遠
    、高丹、唐鈺淳、陳秀卿、張勝發於警詢之證述，依前揭規
    定，關於認定違反組織犯罪防制條例部分，即不具證據能力
    ，不得採為判決基礎（關於加重詐欺取財罪名，則不受此限
    制）。
二、本案以下所引用其餘具傳聞證據性質之供述證據，被告、檢
    察官於本院言詞辯論終結前均未爭執其證據能力，且本院審
    酌前開證據作成時之情況及證據取得過程等節，並無非出於
    任意性、不正取供或其他違法不當情事，客觀上亦無顯不可
    信之情況，復經本院於審判期日就上開證據依法進行調查、
    辯論，是依刑事訴訟法第159條之5規定，均有證據能力。
三、本件所引用卷內非供述證據性質之證據資料，均無違反法定
    程序取得之情形，依刑事訴訟法第158條之4規定之反面解釋
    ，均應有證據能力。
乙、實體方面：
一、上開犯罪事實，業據被告於本院審理時坦承不諱，且經證人
    柯仲遠、高丹、唐鈺淳、陳秀卿、張勝發於警詢時均證述明
    確，並有被告之LINE訊息翻拍照片、被告郵局帳戶之交易明
    細表、存摺封面、開戶資料、郵政存簿儲金立帳申請書、被
    告提款之監視器錄影畫面翻拍照片、唐鈺淳之行動電話匯款
    明細及詐騙電話翻拍照片、柯仲遠之自動櫃員機交易明細表
    、陳秀卿之郵政匯款申請書、張勝發之存款人收執聯在卷可
    按，足認被告前開任意性自白與事實相符。本案事證明確，
    被告前開犯行均堪以認定，應予依法論科。
二、論罪科刑： 
(一)按組織犯罪防制條例第3條第1項前段，對於發起、主持、操
    縱、指揮犯罪組織等不同層次之犯行，均予規範處罰，以收
    遏制之效。所謂「主持」，係指主事把持。「操縱」，係指
    幕後操控。而「指揮」犯罪組織者，雖非「主持」，然就某
    特定任務之實現，得指使命令犯罪組織成員，決定行動之進
    退行止，與同條項後段之「參與」犯罪組織之人，係聽取號
    令，實際參與行動之一般成員有別（最高法院109年度台上
    字第811號判決意旨參照）。次按加重詐欺罪係侵害個人財
    產法益之犯罪，其罪數計算，以被害人數、被害次數之多寡
    ，決定其犯罪之罪數；核與參與犯罪組織罪之侵害社會法益
    ，因應以行為人所侵害之社會全體利益為準據，認定係成立
    一個犯罪行為，有所不同。是以倘若行為人於參與犯罪組織
    之繼續中，先後加重詐欺數人財物，因行為人僅為一參與組
    織行為，侵害一社會法益，應僅就首次犯行論以參與犯罪組
    織罪及加重詐欺罪之想像競合犯，而其後之犯行，乃為其參
    與組織之繼續行為，為避免重複評價，當無從將一參與犯罪
    組織行為割裂再另論一參與犯罪組織罪，而與其後所犯加重
    詐欺罪從一重論處之餘地（最高法院107年度台上字第1066
    號判決意旨參照）。
(二)如附表編號一所示犯行係被告參與犯罪組織後之首次詐欺犯
    行，是核被告就如附表編號一所示犯行，係犯組織犯罪防制
    條例第3條第1項後段之參與犯罪組織罪、刑法第339條之4第
    1項第2款之三人以上共同詐欺取財罪、洗錢防制法第14條第
    1項之一般洗錢罪；及就如附表編號二至四所示各次犯行，
    均係犯刑法第339條之4第1項第2款之三人以上共同詐欺取財
    罪、洗錢防制法第14條第1項之一般洗錢罪。
(三)關於如附表編號一至四所示犯行，被告與其餘詐欺集團成員
    間，有如犯罪事實欄所載之犯意聯絡及分工行為，均應論以
    共同正犯。被告就如附表編號一至四所示犯行，均係以一行
    為同時觸犯上開各罪名，為想像競合犯，均應從一重之三人
    以上共同詐欺取財罪處斷。被告就其所犯如附表編號一至四
    所示犯行，係犯意各別，行為互殊，應分別論罪，併合處罰
    。
(四)刑之減輕：
　⒈按參與犯罪組織者，其參與情節輕微者，得減輕或免除其刑
    ，組織犯罪防制條例第3條第1項但書定有明文。查被告提供
    上開帳戶並擔任車手工作，以致如附表編號一至四所示告訴
    人受有財產損害，受損金額非少，客觀上難認其參與犯罪組
    織之情節輕微，無依上開規定減輕或免除其刑之餘地。
　⒉按想像競合犯之處斷刑，本質上係「刑之合併」，其所謂從
    一重處斷，乃將想像競合犯組成之評價上數罪，合併為科刑
    一罪，其所對應之刑罰，亦合併其評價上數罪之數法定刑，
    而為一個處斷刑。易言之，想像競合犯侵害數法益者皆成立
    犯罪，論罪時必須輕、重罪併舉論述，同時宣告所犯各罪名
    ，包括各罪有無加重、減免其刑之情形，亦應說明論列，量
    刑時併衡酌輕罪部分量刑事由，評價始為充足，然後依刑法
    第55條前段規定「從一重處斷」，非謂對於其餘各罪可置而
    不論。因此，法院決定處斷刑時，雖以其中最重罪名之法定
    刑做為裁量之準據，惟於裁量其輕重時，仍應將輕罪合併評
    價在內(最高法院108年度台上字第4405、4408號判決意旨參
    照)。次按犯前2條之罪，在偵查或審判中自白者，減輕其刑
    ；犯組織犯罪防制條例第3條之罪，偵查及審判中均自白者
    ，減輕其刑，洗錢防制法第16條第2項、組織犯罪防制條例
    第8條第1項後段分別定有明文。被告於偵查中否認犯行，惟
    於本院審理時坦承犯行，即不合於組織犯罪防制條例第8條
    第1項後段規定之要件，而就其所犯洗錢罪部分，依洗錢防
    制法第16條第2項規定原應減輕其刑，然參照前揭說明，被
    告就前述犯行係從一重論以三人以上共同詐欺取財罪，是就
    被告此部分想像競合輕罪得減刑部分，僅於依刑法第57條量
    刑時併予審酌。
(五)爰審酌被告有前開輕罪之自白減輕其刑事由，而得作為量刑
    之有利因子，及被告於本案參與情節程度、告訴人所受財產
    損失程度、被告與告訴人唐鈺淳達成本院調解、被告於本院
    審理時坦承犯行之犯後態度，暨被告係高職肄業、目前從事
    美容師及彩券行等工作、離婚之智識程度、生活狀況等一切
    情狀，量處如主文所示之刑。又本院審酌被告犯各罪之犯罪
    態樣、時間間隔、侵犯法益，並考量各該罪合併後之不法內
    涵、罪責原則及合併刑罰所生之效果，暨其所犯各罪之刑期
    總和等情，定如主文所示之應執行刑。
(六)按106年4月19日修正公布之組織犯罪防制條例第3條第3項規
    定：「犯第1項之罪者，應於刑之執行前，令入勞動場所，
    強制工作，其期間為3年。」（嗣107年1月3日修正公布第3
    條，但本項並未修正），就受處分人之人身自由所為限制，
    違反憲法比例原則及憲法明顯區隔原則之要求，與憲法第8
    條保障人身自由之意旨不符，應自司法院釋字第812號解釋
    公布之日起失其效力。是就被告所犯參與犯罪組織罪部分，
    法院毋須審酌被告強制工作。
(七)被告之犯罪所得共計5,000元，雖未扣案，仍應依刑法第38
    條之1第1項前段規定宣告沒收之，且依同條第3項規定，於
    全部或一部不能沒收或不宜執行沒收時，追徵其價額。
三、退併辦部分（即移送併辦意旨書附表編號1、2部分）：
  ⒈臺灣臺南地方檢察署檢察官110年度偵字第16008號、第21768
    號、110年度少連偵字第135號移送併辦意旨略以被告提供其
    所有中國信託商業銀行帳戶（帳戶資料詳卷），告訴人蔡相
    、呂羅國芳因遭詐騙而將詐騙款項匯入上開中國信託商業銀
    行帳戶部分，被告涉犯組織犯罪防制條例第3條第1項後段之
    參與犯罪組織罪、刑法第339條之4第1項第2款之三人以上共
    同詐欺取財罪、洗錢防制法第14條第1項之一般洗錢罪等罪
    嫌，因而移送併案審理。
  ⒉按案件起訴後，檢察官認有裁判上一罪關係之他部事實，函
    請併辦審理，此項公函非屬訴訟上之請求，目的僅在促使法
    院注意而已。法院如果併同審判，固係審判不可分法則之適
    用所使然，然如認兩案無裁判上一罪之關係，則法院應將併
    辦之後案退回原檢察官，由其另為適法之處理。又詐欺集團
    成員係就各個不同被害人分別施行詐術，被害財產法益互有
    不同，個別被害事實獨立可分，應各別成立一罪，而予以分
    論併罰，自不能單以上訴人係合併、接續，或反覆領取金融
    卡包裏，即認其僅成立一罪。是有關詐欺取財罪罪數之計算
    ，原則上應依遭受詐欺之被害人人數定之。
  ⒊查被告固有如附表編號一至四所示犯行，然此部分經本院論
    罪科刑究與上開移送併辦意旨部分之犯罪對象及侵害法益各
    異，且各別詐欺犯罪事實本屬行為互殊而應分論併罰，並無
    事實上或法律上之一罪關係，非本案起訴效力所及，本院即
    無從併予審究，應退由檢察官另為適法處理，併此敘明。
據上論斷，應依刑事訴訟法第299條第1項前段，判決如主文。
本案經檢察官蔡佳蒨偵查起訴，檢察官蔡宗聖移送併辦及追加起
訴，檢察官莊士嶔到庭執行職務
中　　華　　民　　國　　111 　年　　4 　　月　　21　　日
                  刑事第十五庭  審判長法　官　莊政達
　　　　　　　　　                    法  官  李音儀
                                      法  官  陳貽明
以上正本證明與原本無異。
如不服本判決應於收受本判決後20日內向本院提出上訴書狀，並
應敘述具體理由。其未敘述上訴理由者，應於上訴期間屆滿後20
日內向本院補提理由書狀（均須按他造當事人之人數附繕本）「
切勿逕送上級法院」。 
        　　　　　　　　　　　　　　　書記官　歐慧琪
中　　華　　民　　國　　111 　年　　4 　　月　　21　　日
附錄本案論罪科刑法條：
組織犯罪防制條例第3條
發起、主持、操縱或指揮犯罪組織者，處3年以上10年以下有期
徒刑，得併科新臺幣1億元以下罰金；參與者，處6月以上5年以
下有期徒刑，得併科新臺幣1千萬元以下罰金。但參與情節輕微
者，得減輕或免除其刑。
具公務員或經選舉產生之公職人員之身分，犯前項之罪者，加重
其刑至二分之一。
犯第1項之罪者，應於刑之執行前，令入勞動場所，強制工作，
其期間為3年。
前項之強制工作，準用刑法第90條第2項但書、第3項及第98條第
2項、第3項規定。
以言語、舉動、文字或其他方法，明示或暗示其為犯罪組織之成
員，或與犯罪組織或其成員有關聯，而要求他人為下列行為之一
者，處3年以下有期徒刑，得併科新臺幣3百萬元以下罰金：
一、出售財產、商業組織之出資或股份或放棄經營權。
二、配合辦理都市更新重建之處理程序。
三、購買商品或支付勞務報酬。
四、履行債務或接受債務協商之內容。
前項犯罪組織，不以現存者為必要。
以第5項之行為，使人行無義務之事或妨害其行使權利者，亦同
。
第5項、第7項之未遂犯罰之。

洗錢防制法第2條
本法所稱洗錢，指下列行為：
一、意圖掩飾或隱匿特定犯罪所得來源，或使他人逃避刑事追訴
    ，而移轉或變更特定犯罪所得。
二、掩飾或隱匿特定犯罪所得之本質、來源、去向、所在、所有
    權、處分權或其他權益者。
三、收受、持有或使用他人之特定犯罪所得。

洗錢防制法第14條
有第二條各款所列洗錢行為者，處7年以下有期徒刑，併科新臺
幣5百萬元以下罰金。
前項之未遂犯罰之。
前二項情形，不得科以超過其特定犯罪所定最重本刑之刑。

中華民國刑法第339條之4
犯第339條詐欺罪而有下列情形之一者，處1年以上7年以下有期
徒刑，得併科1百萬元以下罰金：
一、冒用政府機關或公務員名義犯之。
二、三人以上共同犯之。
三、以廣播電視、電子通訊、網際網路或其他媒體等傳播工具，
    對公眾散布而犯之。
前項之未遂犯罰之。

【附表】
編號 告訴人 詐欺方式 取款及交付款項過程 宣告刑  一 陳秀卿 冒充陳秀卿長子張孝鵬之某詐欺集團成年成員於110年6月8日18時22分許致電佯稱做生意急需用錢云云，致陳秀卿陷於錯誤，即依指示於9日10時31分匯款220,000元至張勝發所有郵局帳戶後（帳戶資料詳卷，張勝發另經檢警偵辦中），張勝發於11日14時38分許，以無摺存款方式，存入70,000元至被告郵局帳戶。（追加起訴書） 被告於同月11日16時29分許，騎乘車牌號碼000-000號普通重型機車至下營郵局（臺南市○○區○○街000號），臨櫃提領現金70,000元，並將提領款項交付予「傑」指派之某詐騙集團成年成員。 趙翊諼犯三人以上共同詐欺取財罪，處有期徒刑壹年參月。 二 高丹   冒充柳丁愛麻辣專科人員之某詐欺集團成年成員於110年6月11日15時54分許致電佯稱購物多付款項云云，致高丹陷於錯誤，即於同日16時42分許依指示操作自動櫃員機，因而匯入76,050元至被告郵局帳戶。（起訴書附表編號1） 被告於同月11日16時50分、51分，在下營郵局自動櫃員機各提領60,000元，共計120,000元，並將提領款項交付予「傑」指派之某詐騙集團成年成員。                         趙翊諼犯三人以上共同詐欺取財罪，處有期徒刑壹年貳月。 三 唐鈺淳   冒充柳丁愛公司員工、中國信託銀行客服人員之詐欺集團成年成員自110年6月11日15時55分許起陸續致電佯稱員工操作失誤設定為每月固定購物，須聯繫銀行協助更正云云，致唐鈺淳陷於錯誤，即於同日16時42分許依指示匯入19,123元至陳姿存所有中國信託商業銀行帳戶（帳戶資料詳卷，陳姿存另經檢察官為不起訴處分），其中14,020元於同時45分許被匯入被告郵局帳戶。（起訴書附表編號2）  趙翊諼犯三人以上共同詐欺取財罪，處有期徒刑壹年貳月。  四 柯仲遠   冒充陶板屋客服人員、元大銀行客服人員之詐欺集團成年成員自110年6月11日15時56分起陸續致電佯稱因駭客入侵以致信用卡被多刷20,000元云云，致柯仲遠陷於錯誤，依指示於同日16時39分、44分許，接續匯款29,989元、4,998元至被告郵局帳戶。（起訴書附表編號3、移送併辦意旨書附表編號3）  趙翊諼犯三人以上共同詐欺取財罪，處有期徒刑壹年貳月。